【裁判字號】    89,聲再,88
【裁判日期】    890720
【裁判案由】    聲請再審
【裁判全文】
臺灣高等法院高雄分院刑事裁定                      八十九年度聲再字第八八號
    再審聲請人
    即受判決人  甲○○
右列聲請人因詐欺案件，對於本院八十八年度上易字第九００號中華民國八十九年四
月六日確定判決（臺灣高雄地方法院八十六年度易字第七五九九號、臺灣高雄地方法
院檢察署八十五年度偵字第二七二五四號），聲請再審，本院裁定如左：
      主      文
再審之聲請駁回。
      理      由
一、聲請意旨略稱：(一)按不得上訴於第三審法院之案件，其經第二審確定之有罪判決
    ，如就足生影響於判決之重要證據漏未斟酌者，亦得為受判決人之利益，聲請再
    審，刑事訴訟法第四百二十一條定有明文。本件高雄調查站八十五年十一月十九
    日肅山字第八六０九號函附送證物錄音譯文，並非竊聽或監聽而得，而是當事
    人面對面談話錄音，其有絕對真實之物證；九月二十二日法官問陳子欽有何意見
    ，陳子欽供稱不是我講的，自應予以鑑定是否其講的，聲請人一再聲請就證物予
    以調查勘驗其內容，未蒙置理，日前十二月三日又奉通知調查，傳告訴人及證人
    林民主及高皆得均未到場，當係調查尚未詳實，而再調查，所以懇請  鈞院延期
    辯論，再予以詳查案情，蓋告訴人並不認識聲請人，所以供稱初將六百萬元交付
    趙建華，當日即見趙建華將款交聲人，旋趙以無能力全數退回，告訴人即知聲請
    人無能為力，豈肯再交款項給聲請人，觀告訴人送交調查站錄音帶之內容，並未
    指明被聲請人所騙，僅是為人所騙，究為何人談話，已有指名，豈可枉聲請人
    ，如明知而誤判，顯有不合。(二)告訴人既非直接交付聲請人財物，足證其並不信
    任於聲請人，何況原判決又謂聲請人再次向郭春貴稱：「我太太與高雄分院院長
    太太係親戚」，其判決前後所謂「秘書」、「太太」與院長太太係親戚，前後不
    符，難道告訴人不會疑心﹖再就時間上言，所謂八十四年十一月二十二日交六百
    萬元，至八十五年七月二十三日該案判決，時間已經過八個月正，如若有付六百
    萬元之事，豈能至八十六年一月年後再出面告訴，顯見並非事實至明。(三)原判決
    理由謂：郭春貴在調查站稱：「八十四年七月六日我及子、我弟及顏桂森兄弟共
    赴趙建華事務所，在場有陳子欽及一位張姓男子，大家談妥由我交六百萬元予趙
    建華律師，趙即將六百萬元轉交該張姓男子，‧‧‧，我事後感覺拿錢出去，法
    官好像沒有反應，八十四年十一月二十日陳子欽約我至趙建華之事務所，將六百
    萬元退還我，表示無法擺平，而前述張姓男子也在場，我才知其為張志表律師」
    等語，由此足證此時郭某已知再審聲請人表示無法為其擺平，又將款由趙某全數
    退還，縱然有此事，亦無詐欺之意甚明，果真心有詐欺豈有再退還之理，足證所
    言不實，再審聲請人根本未受此請託至明。郭某又接著稱：「二天後即八十四年
    十一月二十二日陳子欽又約我去甲○○在高雄之事務所談，我又將六百萬元帶去
    交甲○○點收，自此之後開庭狀況依然相同，但我一直與陳子欽與甲○○聯絡不
    上」等語，請調用  鈞院八十四年度上訴字第一０二六號郭春貴偽造文書案件，
    可以證明自八十四年十一月起至八十五年七月間再審聲請人一直陪同郭春貴開庭
    ，查證再審聲請人出庭紀錄即可證明再審聲請人時與郭氏夫妻聯絡，此就起訴書
    證據(七)另志青曾打電話找郭春貴由郭王阿月接聽，電話中甲○○表示要與郭王阿
    月去找陳子欽，郭王阿月說：「找不到了，他（指陳子欽）現在在避，他都推來
    推去，我說六百萬元錢還來，不要辦了」，均有電話錄音為證。由此反證，郭某
    六百萬元是要找陳子欽要的，並未向再審聲請人要，反而再審聲請人主動陪他去
    找陳子欽，按此款數字不少，以再審聲請人與其素不相識，豈肯交付，此證據(七)
    陳子欽與郭王阿月電話中談此六百萬元數字太大，問陳子欽可以開票不可以，陳
    子欽說不可以，但自始均無再審聲請人談此款之事，足證乃陳子欽與郭某間因其
    是否停職問題，拜託陳子欽關說不成，而懷恨陳子欽才錄音取證向調查站告發，
    此在偵查中再審聲請人已提出如此答辯，陳子欽於原審辯論時辯稱：郭春貴因案
    件縣政府要停職，郭拜託陳子欽向縣長關說不要停職未成，而惱恨此事，所以告
    發大家，請查最後一次開庭紀錄即可證明。此觀偵查卷附調查監聽陳子欽與告訴
    人郭春貴談話，郭對陳說沒有錯，可證明一切與再審聲請人無關，至於郭又改口
    ，乃彼等於案外和解所致，調查站監聽所得證據均為郭找陳要退錢之談話錄音，
    並無一次有向再審聲請人要錢之談話紀錄，此與郭王阿月在電話中要找陳子欽要
    錢，而不找再審聲人要錢可以證明，原判決對此有利再審聲請人之證據，未提隻
    字，顯有疏忽，且事實與理由諸多矛盾，為提聲請再審。
二、惟本院原判決已敘明認定被告有罪之理由為：
(一)、再審聲請人之犯罪事實，業據告訴人郭春貴於高雄縣調查站調查時及檢察官偵查
    中指訴綦詳（見八十五年度偵字第二七二五四號卷第四～六、一０二～一０五、
    一八八、一八九頁），告訴人郭春貴於高雄縣調查站調查時供稱：「八十四年間
    國大代表陳子欽主動找我多次，表示內門鄉的案子是小事一件，願意主動幫我擺
    平，我曾為陳子欽選國大代表時出力助選過，聽陳表示能幫我擺平內門農會之官
    司，我就接受，之後陳子欽表示因該案有我及妻子及另二人共四人，需要每人一
    百五十萬元，四人共六百萬元才能擺平，陳某找我許多次，連我朋支李富安、卓
    文雄等人均曾在場知悉，約八十四年陳子欽約我去律師處談，我在八十四年七月
    五日向友人李富安借貸六百萬元，由李某自內門鄉農會帳號00000-0-0號提領現
    金予我，因陳子欽表示不能開支票，一定要現金，故我於八十五年七月六日與我
    子、我弟、同案顏桂森兄弟等人共赴高雄市市○○路一六七號趙建華律師事務所
    ，在場有陳子欽及一位張姓男子，大家談妥由我交六百萬元予趙建華律師辦，趙
    建華隨即將六百萬元再轉交予該張姓男子，我上訴案亦經陳子欽介紹委任趙建華
    律師為辯護人，之後開庭趙建華未出庭，由一位律師代理，庭訊中法官不採信我
    的辯詞，律師也不發一言，我事後之感覺拿錢出來，法官好像沒有反應，訊我之
    態度仍很嚴厲，約八十四年十一月二十日陳子欽約我至趙建華之該事務所，將前
    述六百萬元退還我，表示無法擺平，而前述張姓男子也在場，我才知其為甲○○
    律師；二天後即八十四年十一月二十二日陳子欽約我（應係陪同）去甲○○律師
    高雄市○○路三三二號八樓之二事務所再談，我又將六百萬元帶去，甲○○表示
    其祕書與高雄高分院院長之妻係親戚關係，可以將我官司擺平，我即再將六百萬
    元交由甲○○點收，自此後之開庭之情形依然相同，但我一直與陳子欽與甲○○
    聯絡均聯絡不上；今（八十五）年七月左右高分院判決確定我有期徒刑一年，其
    他人三人亦均維持原判，我才知被騙了」等語（見八十五年度偵字第二七二五四
    號卷第四頁背面、第五頁正面），其於檢察官偵查中指稱：「於八十四年間，我
    因案被判刑，陳子欽主動找我，說可擺平官司，陳子欽說被告四人，每人一百五
    十萬元，後來這六百萬元是我先墊的，陳子欽約我到趙建華律師事務所，以全部
    現金交給趙建華，陳子欽也在場；陳子欽有說要介紹甲○○代為擺平官司，趙建
    華有把錢拿出公室外的一個房間，陪我同去兒子郭明生事後說有見到甲○○在外
    面那個房間拿我們交出去裝六百萬元的旅行袋，但後來趙建華說他沒法擺平官司
    ，趙建華就把錢退回來，我與陳子欽一同去取回六百萬元；然後又一同去甲○○
    律事務所，因甲○○說他有辦法擺平官司，但後來開最後二次庭時，我兒子又看
    到甲○○，他就說第一次的錢也是交給甲○○，為何第一次退還了，又交給他，
    而且判決出來，並未如甲○○說可擺平，錢又不退還。」等語（見上開卷第一八
    八頁背面）。證人李富安於高雄縣調查站亦證稱：「國大代表（指陳子欽）不只
    一次找郭春貴表示可以擺平官司，我均在場聽到，後來陳子欽表示需六百萬元才
    能；擺平官司，郭春貴向我借貸，我才自我在內門鄉農會帳號00000-0-0 號提領
    六百萬元予郭春貴」、「我確曾不只一次聽陳子欽找郭春貴表示可花六百萬元擺
    平官司，所以郭某才會向我借六百萬元」等語（見上開偵查卷第九頁背面、第十
    頁正面）情節相符。證人卓文雄於高雄縣調查站亦證稱：「國大代表（指陳子欽
    ）確曾不只一次找郭春貴，我恰有二、三次均在場，陳子欽係向郭春貴表示以六
    百萬元可擺平司法官司，郭某為此還向友人李富安借貸六百萬元交由陳子欽來活
    動擺平官司。」等語（見上開偵查卷第十二頁背面）情節相符；而李富安確實有
    於八十四年七月五日自內門鄉農會帳號00000-0-0 號提領六百萬元之事實，亦有
    李富安所有之內門鄉農會上開帳號活期存款存摺影本乙份在卷可稽（見上開偵查
    卷第一一二頁）。準此，足見告訴人郭春貴上開於高雄縣調查站及檢察官偵查中
    所為之指訴，與事實相符，應屬可信。
(二)、告訴人郭春貴原係委任趙建華任案件辯護人，並交付六百萬元予趙建華作官司活
    動費，惟隔一段時日後，趙建華表示沒辦法而將錢退還郭春貴，並另介紹甲○○
    為辯護人，郭春貴再次交付六百萬元予甲○○作官司活動費，而此二次交款陳子
    欽均在場等情，亦據被告陳子欽在高雄縣調查站調查時明在卷（見八十五年度偵
    字第二七二五四號卷第八七頁背面～九十頁）。另證人郭明生（即郭春貴之子）
    於高雄縣調查站調查時亦證稱：「我與父親等人於八十四年七月六日共赴趙建華
    律師事務所，我與叔叔郭春富在該律師事務所之大廳靠近水族箱旁沙發上，我父
    親、陳子欽及顏桂森等人則將錢裝在旅行袋中進入趙建華辦公室談，後來我見到
    趙某將裝有六百萬現金之旅行袋提出交給另一名在趙某辦公室對面辦公室內之中
    （老）年男子，該男子即將旅行袋拿走。」等語。依被告陳子欽及證人郭明生上
    開所述，則被告趙建華於接到該六百萬元之後，當場有將該六百萬元轉交給甲○
    ○，甲○○收到六百萬元後即取走該六百萬元等情，已堪認定。被告等三人均明
    知無法關說以擺平官司，彼等竟共同收受告訴人郭春貴所交付之六百萬元，足見
    被告等有共同為自己不法之所有之意圖，已很明確。
(三)、又證人顏桂森於本院調查時證稱：「當天郭春貴說認識朋友可替我們活動，但需
    資金，叫我去他那裡，並開票給他，他去籌資金，我開一張一百萬、一張一百五
    十萬元，他約我在市○路○○○路高雄地方法院之十字路口，他帶我進去（趙律
    師事務所），我看到他提一個袋子，他告訴我裡面有六百萬元」等語（見本院八
    十八年十月二十日訊問筆錄）。依證人顏桂森上開所述，交款六百萬元予被告趙
    建華之人係告訴人郭春貴，顏桂森並未交款給被告趙建華，從而被告趙建華前開
    所辯，係屬卸責之詞，顯無可採。
(四)、另被告甲○○於八十四年十一月十六日，自其亞太商業銀行博愛分行匯款四百萬
    元至被告趙建華中國商業銀行帳戶等情，亦有亞太商業銀行博愛分行八十六年二
    月十三日亞博字第００六號函、被告甲○○之取款憑條、匯款申請書、匯入匯款
    通知書及上開帳戶往來資金進出明細在卷可按（見八十五年度偵字第二七二五四
    號卷第一六五～一六八頁）；上開匯款時間與被告趙建華於八十四年十一月二十
    日退款予告訴人郭春貴之時間，僅相隔四日。又被告甲○○交還被告趙建華之款
    項不足，二人遂衍生糾紛，被告趙建華遂於八十五年月十二日寄存証信函予甲○
    ○，內容謂：「：：：若你以為真可吃定人而無就所做所為負責，則不妨拭目以
    待結果。茲正式通知台端，請就你取自許志春之三百萬元及短少郭春貴一百萬元
    而由本人代墊部份：：：於七日內悉數返還」等情，亦有該存證信函在卷可按（
    見上開偵查卷第一七一～一七二頁），益見被告甲○○上開所匯之款項係被告趙
    建華歸還告訴人郭春貴之部分款項無訛。被告趙建華於原審辯稱：該筆四百萬元
    是償還其於八十四年十一月三日向洪文正之借款，，並於十一月十八日將該四百
    萬元還給洪文正云云，而證人洪文正於原審審理中附和被告趙建華之說詞，證稱
    ：八十四年十一月三日趙建華打電話向我借錢，我打電話向陳源泰借款，陳源泰
    當天提現給我，十一月十八日趙建華還我現金，隔日提現金還陳源泰云云（見一
    審卷第一０三頁背面），證人陳源泰於原審審理中證稱：八十四年十一月三日洪
    文正打電話向我借錢，我至華僑銀行岡山分行提領四百五十六萬一千三百六十二
    元，再將四百萬元交給洪文正：：：該筆款項於十一月十八日還我云云（見一審
    卷第一０二頁），惟被告趙建華、洪文正與陳源泰間之四百萬元之借貸，均交付
    現金，即與常情不符，況被告趙建華亦未供出向洪文正借款四百萬元之去處，則
    證人洪文正、陳源泰上開之證詞，顯係迴護被告趙建華之詞，殊無可採；縱屬證
    人洪文正、陳源泰上開所言為真實，則被告趙建華向洪文正借得之四百萬元即係
    償還告訴人郭春貴之部分款項，則證人洪文正、陳源泰之證詞，亦難採為被告趙
    建華有利之證據。
(五)、證人李富安於高雄縣調查站亦陳稱：「我曾與郭春貴及另一位綽號『主仔』之女
    子（內門全球理髮店老板）三人共至高雄市甲○○律師事務所，該日期時間現記
    不得了，該次郭春貴即提領六百萬元現金去交付律師甲○○。」等語（見八十五
    年度偵字第二七二五四號卷第十頁），又於本院調查時證稱：「八十四年十一月
    二十二日與郭春貴、林民主三人去（指前往甲○○律師事務所），半路時，郭春
    貴在車上打電話叫陳子欽過來作見證，到場後，我沒上樓，在車上等，約等了十
    幾分鐘，陳國代才來並自行上樓，陳國代上去約三分鐘左右才下來，他下來後五
    分鐘，林民主與郭春貴才下來，錢是郭春貴及林民主用一紙袋裝著上，去下來沒
    看到他拿錢下來，該筆款項是我向農會借得轉借給郭春貴。」等語（見本院卷(一)
    第一六八頁）。另證人李林民主於檢察官偵查中亦到庭結證稱：「並聽到陳子欽
    說郭春貴農會案子他有辦法擺平，說他認識一位甲○○律師，他太太與高等法院
    院長的太太是親戚，需要六百萬元就可把案件擺平。」、「郭春貴交給甲○○六
    百萬元我有在場，確實日期我不記得」等語（見八十五年度偵字第二七二五四號
    卷第二一八頁背面），於本院調查時證稱：「（八十四年十一月二十二日你陪郭
    春貴至高雄市○○路甲○○律師事務？）有」、「當天郭春貴與甲○○當場點交
    六百萬元，我在旁觀看，點完後，陳子欽才上來，他們有寫一些東西，寫完後陳
    子欽就走了：：：郭春貴確實有拿六百萬元予甲○○。」等語（見本院卷(一)第八
    一～八二頁）。且告訴人郭春貴於八十五年十月二十一日寄存證信函予張子青，
    該函內容略為：「本人因官司在身，經國大陳子推荐，聲稱台端有能力擺平官司
    ，台端索價六百萬元，並言明如無法使本人獲判無罪，則六百萬元全數歸還，本
    人不疑有詐，乃偕陳子欽國大及友人將上開款項於八十四年十二月二十三日親攜
    往台端高雄市○○路三三二號八樓之二辦公室，由台端親自點交，今高等法院判
    決刑期仍維持原判，本人曾口頭及電話催請台端及陳子欽依約歸還六百萬元。」
    等語，亦有內門郵局存證信函第三九三號存證信函影本乙份在卷可稽（見八十五
    年度偵字第二七二五四號卷第四九頁）。而同案被告陳子欽在高雄縣調查站訊問
    時亦供稱：「當初郭春貴經由我介紹趙建華為律師，所需之六百萬元，郭春貴係
    以現金交趙建華點收，但該案後改由甲○○律師為辯護人：：而前述之陸佰萬元
    也再次交由甲○○點收，我均應郭春貴之要求在場。」等語（見上開偵查卷八八
    頁背面）。均足認被告甲○○有收受前揭六百萬元之事實。準此，被告甲○○確
    實有先後兩次以其祕書與本院院長（指金欽公院長）之妻係親戚等語為詐術，使
    告訴人郭春貴陷於錯誤，而交付六百萬元予被告甲○○等情，足堪認定。
(六)、至於證人李富安、卓文雄二人於本院調查時均改稱：「未聽聞被告陳子欽有談及
    擺平官司」云云（見本院八十八年十一月十七日訊問筆錄），與彼等前開於高雄
    縣調查站之證詞不符，應屬事後迴護被告陳子欽之詞，殊無可信。另告訴人郭春
    貴於本院調查時所為之指訴，雖前後略有矛盾，且與其上開之指訴有不符之處，
    此應屬其個人記憶錯誤或事後故意為被告陳子欽有利之陳述，自不得因此而認定
    告訴人郭春貴上開於高雄縣調查站及檢察官偵查中所為之指訴即有瑕疵而不可採
    。
(七)、末查，卷附之監察報告書內容，均屬八十五年十月二十四日至同年十月二十七日
    間之郭春貴太太與陳子欽、張子青，及郭春貴、陳子欽間之對話內容（告訴人欲
    從對話中套取被告陳子欽、甲○○收受六百萬元之證據），該項譯文僅能供本案
    之參考而已，尚難採為本案認定被告等之犯據；是故，被告甲○○具狀聲請傳訊
    宜清富以證明「郭春貴、林民主與陳子欽間對話錄音，以推論其無詐欺之犯行」
    ，惟告訴人郭春貴受騙及交付款項時，宜清富並未目睹，且本院認本件罪證已很
    明確，認無傳訊證人宜清富之必要，併此敘明。
三、由原判決理由以觀，(一)雖未就再審聲請人所聲請之將錄音譯文予以勘驗及鑑定事
    項予以處理，惟原判決並未採用該錄音譯文為再審聲請人不利認定之證據；再者
    ，就該錄音譯文內容以觀，係告訴人郭春貴發覺其受騙後，前去找陳子欽理論，
    欲取回所交付款項，所爭執者為陳子欽是否將款項全部交予再審聲請人，惟陳子
    欽則一再表示，已將款項全部交予再審聲請人，此由其於談話中所述：「我若有
    拿你（指郭春貴）一毛錢，我出去讓車撞死」、「．．．，這個趙建華用的朋友
    ，介紹這個甲○○，我如果知道他（指甲○○）沒辦法，我錢就不會交給他，．
    ．．」等語可證，是如該錄音譯文屬虛偽，則根本不得作為證據，如果真正，反
    而足為再審聲請人不利之證據，因此，尚難以原判決未將該錄音譯文勘驗或鑑定
    ，即認係有重要證據漏未斟酌，足以影響原判決情形。而證人高偕得雖經傳訊未
    到庭，惟依再審聲請人所主張其待證事項係顏桂森與郭春貴間是否另有金錢關係
    ，郭春貴欲以擺平官司所需六百萬元，而提出由郭春貴負擔三百萬元，顏桂森負
    擔二百五十萬元，而賺取顏桂森須分配之二百五十萬元額度，及顏桂森是否為此
    交付郭春貴二百五十萬元支票問題，與再審聲請人是否收受六百萬元並無關係，
    其證詞如何對於判決結果不生影響。(二)再審聲請人所稱：判決前後所謂再審聲請
    人之「秘書」或「太太」與本院前任金院長太太係親戚認定不一，惟原判決之事
    實欄並未有前後認定不一情形，何況，本案之重點在於再審聲請人是否收受該六
    百萬元，如其確有收受該六百萬元，即令證人就細節部分之陳述稍有不同，亦不
    得執此認係有重要證據漏未斟酌情形。(三)又再審聲請人所稱：起訴書證據(七)部分
    ，經查係監察報告書部分，原判決已於理由二、(七)部分說明不採用之理由，另再
    審聲請人所稱其受郭春貴委任為偽造文書案件之辯護人後，一直陪同郭春貴出庭
    ，可見郭春貴所稱：「一直與陳子欽與甲○○聯絡不上」一事，並非事實，因認
    郭春貴之指述顯有瑕疵，不足採信，惟原判決認定再審聲請等人有罪之證據，除
    郭春貴供述外，尚有李富安、卓文雄、陳子欽、郭明生、顏桂森、林民主等人之
    指述，及李富安在內門鄉農會存款在摺，趙建華寄予再審聲請人之存證信函，再
    審聲請人匯予趙建華之四百萬元資料為證據，縱郭春貴此部分陳述稍有瑕疵，亦
    不足以影響其證詞之效力，即無所謂重要證據漏未審酌情形。是本件聲請人所舉
    聲請再審之理由，核與上引法條所定情形不符，應認為無再審理由。
四、爰依同法第四百三十四條第一項，裁定如主文。
中    華    民    國        八十九      年      七      月     二十     日
                              臺灣高等法院高雄分院刑事第七庭
                                  審判長法官  王光照
                                        法官  黃壽燕
                                        法官  黃仁松
右正本證明與原本無異。
不得抗告。
                                      書記官  郭蘭蕙
中    華    民    國        八十九      年      七      月    二十四    日
                                                                      Ｈ


司法院資訊處製作；財團法人民間司法改革基金會備份。
